ACORDAO-COMPLETO-2409583

ACÓRDÃO 8664/2020 ATA 28/2020 - SEGUNDA CÂMARA

VISTOS, relatados e discutidos estes autos de tomada de contas especial de responsabilidade do Sr. Flaubert Torres Filho, na qualidade de Prefeito de Viçosa/AL, em razão de irregularidades na execução física e financeira do Convênio 1.781/09 firmado com o Ministério do Turismo, com repasses de verbas federais no valor de R$ 120.000,00, para o apoio à realização do "Natal da Paz" de 24 a 25/12/2009,
ACORDAM os Ministros do Tribunal de Contas da União, reunidos em Sessão da Segunda Câmara, diante das razões expostas pelo Relator, em:	
9.1 julgar irregulares, nos termos dos arts. 1º, inciso I, 16, inciso III, alínea "b" e "c", da Lei 8.443, de 16 de julho de 1992, c/c os arts. 19 e 23, inciso III, da mesma Lei, as contas do Sr. Flaubert Torres Filho, condenando-o ao pagamento de R$ 120.000,00 (cento e vinte mil reais) , atualizados monetariamente e acrescidos dos juros de mora calculados a partir de 10/2/2010 até a data do efetivo recolhimento, na forma da legislação em vigor, fixando-lhe o prazo de quinze dias, para que comprove o recolhimento da referida quantia aos cofres do Tesouro Nacional, nos termos do art. 214, inciso III, alínea "a", do Regimento Interno;  
9.2 aplicar ao Sr. Flaubert Torres Filho a multa prevista no art. 57 da Lei 8.443, de 1992, c/c o art. 267 do Regimento Interno, no valor de R$ 20.000,00 (vinte mil reais) , e a multa prevista no art. 58, inciso II, da Lei 8.443, de 1992, no valor de R$ 5.000,00 (cinco mil reais) , atualizados monetariamente desde a data deste acórdão até a do efetivo recolhimento, se for paga após o vencimento, na forma da legislação em vigor, fixando-lhe o prazo de quinze dias, a contar da notificação para que comprove, perante o Tribunal, o recolhimento da dívida aos cofres do Tesouro Nacional, nos termos do art. 214, inciso III, alínea "a", do Regimento Interno;
9.3 autorizar, desde logo, a cobrança judicial das dívidas, caso não atendida a notificação, na forma do disposto no art. 28, inciso II, da Lei 8.443, de 1992;
9.4 autorizar, desde logo, se requerido, com fundamento no art. 28, inciso I, da Lei  8.443, de 1992, c/c o art. 217, §§ 1º e 2º do Regimento Interno, o parcelamento das dívidas em até 36 parcelas, incidindo, sobre cada parcela, corrigida monetariamente, os correspondentes acréscimos legais, fixando-lhe o prazo de quinze dias, a contar do recebimento da notificação, para comprovar o recolhimento da primeira parcela, e de trinta dias, a contar da parcela anterior, para comprovar os recolhimentos das demais parcelas, devendo incidir, sobre cada valor mensal da dívida referida no item 9.1 os juros de mora devidos, na forma prevista na legislação em vigor;
9.5 alertar o responsável de que a falta de comprovação do recolhimento de qualquer parcela importará o vencimento antecipado do saldo devedor, nos termos do § 2º do art. 217 do Regimento Interno;
9.6 dar ciência deste acórdão ao responsável e ao Ministério do Turismo, informando-lhes que o inteiro teor da deliberação, e do relatório e do voto que a precedem, pode ser consultado no endereço www.tcu.gov.br/acordaos, além de esclarecer que, caso requerido, o TCU poderá fornecer sem custos as correspondentes cópias, de forma impressa;
9.7 encaminhar cópia deste acórdão, e do relatório e do voto que o precedem, à Procuradoria da República em Alagoas, nos termos do §3º do art. 16 da Lei nº  8.443, de 1992 c/c o § 7º do art. 209 do Regimento Interno.

Tomada de Contas Especial em razão de impugnação total das despesas do convênio cujo objeto era  incentivar o  turismo, por meio do apoio à realização do Projeto intitulado Natal da Paz, no período de 24 e 25 de dezembro de 2009.

Segunda Câmara

Prefeitura Municipal de Viçosa - AL.

3. Interessados/Responsáveis:
3.1. Interessado: Ministério do Turismo (05.457.283/0001-19)
3.2. Responsável: Flaubert Torres Filho (XXX.752.504-XX).

13.1. Ministros presentes: Ana Arraes (Presidente), Augusto Nardes, Aroldo Cedraz e Raimundo Carreiro (Relator).
13.2. Ministros-Substitutos presentes: Marcos Bemquerer Costa e André Luís de Carvalho.

ACORDAO-COMPLETO-2457556

Acórdão 3191/2022 - Segunda Câmara

RAIMUNDO CARREIRO

Adoto como Relatório a instrução elaborada pelo auditor da Secretaria de Controle Externo de Tomada de Contas Especial (SecexTCE) , cuja proposta obteve a concordância do Diretor (peça 42) e do Secretário da Unidade Técnica (peça 43) , assim como a do membro do Ministério Público junto ao TCU (peça 44) :
"INTRODUÇÃO
1.	Cuidam os autos de tomada de contas especial instaurada pelo Ministério do Turismo (MTur) , em desfavor do Sr. Flaubert Torres Filho, prefeito do município de Viçosa/AL (Gestão 2008-2016) , em razão de impugnação total das despesas do Convênio 1781/2009 (Siconv 724734) , firmado entre o citado Ministério e o Município de Viçosa/AL, cujo objeto era a realização do evento "Natal da Paz", no período de 24 e 25 de dezembro de 2009 (peça 1, p. 27-45) . 
HISTÓRICO
2.	Conforme disposto na cláusula quinta do termo de convênio 1781/2009 (Siconv 724734) , foram previstos R$ 156.500,00 para a execução do evento, dos quais R$ 120.000,00 seriam repassados pelo concedente e R$ 36.500,00 corresponderiam à contrapartida (peça 1, p. 27-44) .
3.	Os recursos federais foram repassados em duas parcelas, mediante as ordens bancárias 201OB800243 e 201OB800244, no valor de R$ 110.000,00 e 10.000,00, respectivamente, emitidas em 10/2/2010 (peça 1, p. 47) . Os recursos foram repassados à conta 15783-X do Banco do Brasil, agência 0110, todavia, não consta dos autos extratos bancários com data do crédito em conta.
4.	Em 10/8/2010, o Município enviou a prestação de contas do convênio 724734/2009 ao Ministério do Turismo (peça 1, p. 49) . Consta nos autos apenas uma nota fiscal emitida pela empresa ASS Companhia de Eventos Ltda. no dia 22/2/2010 no valor R$ 156.500,00, com a seguinte discriminação: "referente à realização do 1º Natal da Luz na cidade de Viçosa/AL nos dias 24 e 25 de dezembro de 2009, convênio 724734-09 com o Ministério do Turismo" (peça 1, p. 50) .
5.	Também constam cartas de exclusividade emitidas pelos representantes das bandas que foram contratadas em favor da firma acima citada, todas para apresentação em dia certo e na cidade de Viçosa/AL: Banda Barababaz, Forró da Pegação, Banda Saia Rodada, Banda Karisma e Banda Avalon (peça 1, p. 51-60) . Foi juntada, por fim, declarações assinadas pelo prefeito e por um vereador de Viçosa/AL atestando a execução do convênio (peça 1, p. 62-63) .
6.	Por meio da Nota Técnica de Análise 573/2012, o Ministério do Turismo propôs notificar o convenente a apresentar documentos complementares, o que foi feito por meio de oficio datado de 23/7/2012 (peça 1, p. 65-71) . Em resposta, a Prefeitura encaminhou os seguintes documentos: fotos do gerador, fotos do banheiro químico, declaração do Presidente da Câmara de Vereadores atestando a realização do evento e declaração do prefeito atestando a inexistência de patrocínios para realização do evento (peça 1, p. 72-76) .
7.	O MTur emitiu a Nota Técnica de Reanálise 775/2012, por meio da qual apresentou pendências em relação ao item "locação de banheiros químicos" (peça 1, p. 77-80) . Notificou-se novamente o prefeito para apresentar documentos probatórios (peça 1, p. 81-82) . O Sr. Flaubert Filho enviou então os croquis de localização dos banheiros químicos do evento (peça 1, p. 83-84) , todavia, o Ministério não aceitou o documento, por considerar que o documento enviado não comprovava a efetiva execução desse item, mas somente uma mera expectativa. Que no plano de trabalho constavam a execução de quinze banheiros químicos, no entanto, os documentos encaminhados pelo convenente comprovam apenas a execução de dez banheiros. Solicitou que fossem encaminhados documentos que comprovem a execução dos cinco banheiros restantes (peça 1, p. 85-88) .
8.	Diante da não aprovação dos documentos encaminhados, o Sr. Flaubert Filho encaminhou ofício de 7/1/2013, para solicitar que fossem informados os procedimentos para o recolhimento dos valores impugnados (peça 1, p. 92) .
9.	Por meio da Nota Técnica de Reanálise Financeira 300/2013, de 21/3/2013, o MTur impugnou o valor de R$ 1.000,00 referente à locação de cinco banheiros químicos e condicionou a aprovação da prestação de contas ao recolhimento deste valor (peça 1, p. 93-94) . 	Emitiu-se também a Nota Técnica de Análise Financeira 75/2013, em 25/3/2013, que apontou diversas pendências na prestação de contas do ajuste (peça 1, p. 97-102) .
10.	O Sr. Flaubert Filho foi notificado em 30/4/2013 acerca dos questionamentos lançados nas notas técnicas 300/2013 e 75/2013 (peça 1, p. 95-96) . Não consta dos autos manifestação do prefeito.
11.	O MTur emitiu, em 1/11/2013, a Nota Técnica de Reanálise Financeira 656/2013, que propôs a rejeição da prestação de contas do ajuste, devido a diversas pendências nos documentos apresentados (peça 1, p. 107-112) :
	a) 	Item 2.4: 	ausência dos contratos de exclusividade entre as atrações musicais e seus empresários exclusivos, devidamente registrados em cartório, sua publicação no Diário Oficial da União, bem como a comprovação dos repasses efetuados às atrações artísticas e/ou ao empresário exclusivo, em conformidade com o Ac
órdão 96/2008-TCU-Plenário;
	b) Item 4.1: a nota fiscal encaminhada não continha a discriminação dos itens contratados e seus respectivos valores;
 	c) Item 4.2: nota fiscal encaminhada não continha o atesto do recebimento dos serviços por parte do Convenente, bem como a identificação do número do convênio;
	d) Item 6.1: ausência da declaração de notificação dos partidos políticos;
	e) Item 6.3: ausência de declaração de gratuidade do evento.
12.	Nova notificação enviada ao Sr. Flaubert Filho, em 11/11/2013, informou as constatações das Notas Técnicas de Reanálise Financeira 300/2013 e 656/2013 (peça 1, p. 104-106) . Não consta dos autos enviados inicialmente pela Funasa retorno do gestor.
13.	O Relatório do Tomador de Contas Especial 552/2014 destacou que o motivo para a instauração da TCE foram as irregularidades na execução física e financeira do convênio. O valor total impugnado foi de R$ 120.000,00, tendo sido a responsabilidade pelo débito atribuída ao Sr. Flaubert Torres Filho, prefeito de Viçosa/AL no período de execução do convênio Siconv 724734 (peça 1, p. 123-127) .
14.	A Secretaria Federal de Controle Interno emitiu o Relatório e Certificado de Auditoria 415/2015 nos quais concordou com o posicionamento do tomador de contas (peça 1, p. 145-150) . A autoridade ministerial atestou haver tomado conhecimento do processo (peça 1, p. 155) .
15.	No âmbito deste Tribunal, foi lavrada a instrução inicial à peça 2, da qual se transcreve o exame técnico:
16.	 Cumpre mencionar que, em 10/8/2010, foi encaminhada pela Prefeitura de Viçosa/AL a prestação de contas final do convênio (item 4 acima) . Todavia, não foram anexados aos autos todos os documentos das prestações de contas necessários para se verificar a procedência das irregularidades apontadas pelo MTur e que levaram à reprovação das contas e impugnação total das despesas.
17.	 Por exemplo, não constam dos autos os documentos relativos ao (s) processo (s) licitatório (s) e de contratação da empresa que realizou o evento, A.S.S Companhia de Eventos Ltda. Em consulta ao Sistema Siconv, também não foram localizados tais documentos.
18.	 Desse modo, conclui-se por propor, preliminarmente, diligência ao Assessor Especial de Controle Interno do Ministério do Turismo para solicitar o envio dos documentos apresentados pelo Município de Viçosa/AL a título de prestação de contas do Convênios Siconv 724734, firmado entre o citado Ministério e o Município de Viçosa/AL, cujo objeto era a realização do evento "Natal da Paz", no período de 24 e 25 de dezembro de 2009.
16.	Na instrução seguinte (peça 22) , analisando-se os documentos nos autos, concluiu-se pela necessidade de realização de citação e audiência para as irregularidades abaixo, relativas ao responsável ex-Prefeito: 
CITAÇÃO
	Ocorrência: Não comprovação da boa e regular aplicação dos recursos repassados pelo Convênio 1468/2009 - Siconv 719504, celebrado entre o Ministério do Turismo e o Município de Viçosa/AL, cujo objeto era a realização do evento "Natal da Paz", no período de 24 e 25 de dezembro de 2009 objeto, ocasionada pela ausência de comprovação de que a empresa intermediária, contratada irregularmente por inexigibilidade, pagou o cachê de bandas ou cantores que realizaram o evento. 
	Quantificação do débito: 
	Valor original (R$) 
	Data da ocorrência

	120.000,00
	10/2/2010

		Conduta: Não apresentar notas fiscais e recibos (ou outros documentos equivalentes) emitidos em nome das bandas ou artistas e assinadas por seus representantes legais ou pelos seus empresários exclusivos, sendo essa representação ou exclusividade registrada em cartório, não sendo comprovado, assim, o nexo causal entre os recursos recebidos e os pagamentos efetuados, visto que não se provou que os valores pagos aos intermediários contratados efetivamente foi repassado as bandas/artistas que realizaram shows.
	AUDIÊNCIA
	Ocorrência I: Contratação irregular de intermediários entre o ente público e os artistas ou empresários exclusivos, no âmbito do Convênio 1468/2009 - Siconv 719504, ocasionada pela utilização indevida de inexigibilidade de licitação, visto que os interpostos apresentaram meras cartas de exclusividade restritas à data e local do evento, e sem registro em cartório, as quais não se caracterizam como contratos de exclusividade válidos para fins de contratação via inexigibilidade de licitação.
		Conduta: Autorizar a contratação por inexigibilidade de licitação de intermediários entre o ente público e os artistas ou empresários exclusivos e assinar o contrato administrativo com a empresa escolhida, A. S. S. Companhia de Eventos Ltda. (CNPJ 10.689.318/0001-85) , cujo objeto era a intermediação de artistas ou bandas para os quais essa empresa não possuía contratos de exclusividade válidos para fins de contratação via inexigibilidade.
		Ocorrência II: Utilização indevida da modalidade de licitação Convite, no âmbito do processo de licitação Convite 01-12/2009, para contratação de serviços de locação de sistema de sonorização, palco, banheiros químicos e gerador, que se caracterizam como serviços comuns e, por esse motivo, deveriam ser contratados mediante certame licitatório realizado na modalidade Pregão.
		Conduta: assinar o contrato oriundo do Convite 01-12/2009 para contratação de serviços de locação de sistema de sonorização, palco, banheiros químicos e gerador, que se caracterizam como serviços comuns e, por esse motivo, deveriam ser contratados mediante certame licitatório na modalidade Pregão. 
17.	Em cumprimento ao pronunciamento da unidade (peça 24) , de 6/2/2019, foram efetuadas a citação e a audiência do responsável, conforme delineado a seguir (vide despacho à peça 39) :
	Documento de notificação
	Data do ofício
	Data do recebimento do ofício
	Recebedor do Ofício
	Destinatário
	Origem do endereço
	Fim do Prazo para defesa

	Ofício 0587/2019-SecexTCE
	27/02/2019
	Não procurado
	n/a
	Flaubert Torres Filho
	Receita Federal
	n/a

	Ofício 1880/2019-SecexTCE
	30/04/2019
	07/05/2019
	Arthur Lopes
	Flaubert Torres Filho
	CNE
	23/05/2019
 (não validada) 

	Ofício 1881/2019-SecexTCE
	30/04/2019
	Mudou-se
	n/a
	Flaubert Torres Filho
	Renach
	n/a

	Edital 0550/2019-Secomp-4
	06/12/2019
	09/12/2019
	n/a
	Flaubert Torres Filho
	Receita Federal
	27/12/2019

18.	Transcorrido o prazo regimental, o responsável acima permaneceu silente, devendo ser considerado revel, nos termos do art. 12, §3º, da Lei 8.443/1992.
EXAME TÉCNICO
19.	Em exame, TCE instaurada pelo MTur em razão de impugnação total das despesas do Convênio 1781/2009 (Siconv 724734) , firmado entre o citado Ministério e o Município de Viçosa/AL, cujo objeto era a realização do evento "Natal da Paz", no período de 24 e 25 de dezembro de 2009 (peça 1, p. 27-45) 
Da validade das notificações
20.	Preliminarmente, cumpre tecer breves considerações sobre a forma como são realizadas as comunicações processuais no TCU. A esse respeito, destacam-se o art. 179, do Regimento Interno do TCU (Resolução 155, de 4/12/2002) e o art. 4º, inciso III, § 1º, da Resolução TCU 170, de 30 de junho de 2004, in verbis:
Art. 179. A citação, a audiência ou a notificação, bem como a comunicação de diligência, farse-ão:
I - mediante ciência da parte, efetivada por servidor designado, por meio eletrônico, fac-símile, telegrama ou qualquer outra forma, desde que fique confirmada inequivocamente a entrega da comunicação ao destinatário;
II - mediante carta registrada, com aviso de recebimento que comprove a entrega no endereço do destinatário;
III - por edital publicado no Diário Oficial da União, quando o seu destinatário não for localizado
 (...) 
Art. 3º As comunicações serão dirigidas ao responsável, ou ao interessado, ou ao dirigente de órgão ou entidade, ou ao representante legal ou ao procurador constituído nos autos, com poderes expressos no mandato para esse fim, por meio de:
I - correio eletrônico, fac-símile ou telegrama;
II - servidor designado;
III - carta registrada, com aviso de recebimento;
IV - edital publicado no Diário Oficial da União, quando o seu destinatário não for localizado, nas hipóteses em que seja necessário o exercício de defesa".
Art. 4º. Consideram-se entregues as comunicações:
I - efetivadas conforme disposto nos incisos I e II do artigo anterior, mediante confirmação da ciência do destinatário;
II - realizadas na forma prevista no inciso III do artigo anterior, com o retorno do aviso de recebimento, entregue comprovadamente no endereço do destinatário;
III - na data de publicação do edital no Diário Oficial da União, quando realizadas na forma prevista no inciso IV do artigo anterior.
§ 1º O endereço do destinatário deverá ser previamente confirmado mediante consulta aos sistemas disponíveis ao Tribunal ou a outros meios de informação, a qual deverá ser juntada ao respectivo processo.
 (...) 
21.	Bem se vê, portanto, que a validade da citação via postal não depende de que o aviso de recebimento seja assinado pelo próprio destinatário da comunicação, o que dispensa, no caso em tela, a entrega do AR em "mãos próprias". A exigência da norma é no sentido de o Tribunal verificar se a correspondência foi entregue no endereço correto, residindo aqui a necessidade de certeza inequívoca. 
22.	Não é outra a orientação da jurisprudência do TCU, conforme se verifica dos julgados a seguir transcritos:
São válidas as comunicações processuais entregues, mediante carta registrada, no endereço correto do responsável, não havendo necessidade de que o recebimento seja feito por ele próprio (Acórdão 3648/2013-TCU-Segunda Câmara, Relator Ministro JOSÉ JORGE) ;
É prescindível a entrega pessoal das comunicações pelo TCU, razão pela qual não há necessidade de que o aviso de recebimento seja assinado pelo próprio destinatário. Entregandose a correspondência no endereço correto do destinatário, presume-se o recebimento da citação. (Acórdão 1019/2008-TCU-Plenário, Relator Ministro BENJAMIN ZYMLER) ;
As comunicações do TCU, inclusive as citações, deverão ser realizadas mediante Aviso de Recebimento - AR, via Empresa Brasileira de Correios e Telégrafos, bastando para sua validade que se demonstre que a correspondência foi entregue no endereço correto. (Acórdão 1526/2007-TCU-Plenário, Relator Ministro AROLDO CEDRAZ) .
23.	A validade do critério de comunicação processual do TCU foi referendada pelo Supremo Tribunal Federal, nos termos do julgamento do MS-AgR 25.816/DF, por meio do qual se afirmou a desnecessidade da ciência pessoal do interessado, entendendo-se suficiente a comprovação da entrega do "AR" no endereço do destinatário:
EMENTA: AGRAVO REGIMENTAL. MANDADO DE SEGURANÇA. DESNECESSIDADE DE INTIMAÇÃO PESSOAL DAS DECISÕES DO TRIBUNAL DE CONTAS DA UNIÃO. ART. 179 DO REGIMENTO INTERNO DO TCU. INTIMAÇÃO DO ATO IMPUGNADO POR CARTA REGISTRADA, INICIADO O PRAZO DO ART. 18 DA LEI nº 1.533/51 DA DATA CONSTANTE DO AVISO DE RECEBIMENTO. DECADÊNCIA RECONHECIDA. AGRAVO IMPROVIDO.
O envio de carta registrada com aviso de recebimento está expressamente enumerado entre os meios de comunicação de que dispõe o Tribunal de Contas da União para proceder às suas intimações.
O inciso II do art. 179 do Regimento Interno do TCU é claro ao exigir apenas a comprovação da entrega no endereço do destinatário, bastando o aviso de recebimento simples.
24.	No caso vertente, a citação e a audiência do responsável se deram de forma zelosa, em endereço constante de base fidedigna, com a entrega do ofício comprovadamente no endereço do responsável, por meio de Aviso de Recebimento assinado por terceiros, conforme quadro a seguir (vide despacho à peça 14) :
	Responsável
	EXPEDIÇÃO
	RECEBIMENTO

		Ofício TCU nº 
	Data do ofício
	Peça
	AR/Data/ ciência
	Peça
	Base consulta
	Peça

	Sr. Flaubert Torres Filho (CPF: XXX.752.504-XX) 
	Ofício 0587/2019-SecexTCE
	27/02/2019
	25
	Não procurado
	Não houve
	Receita Federal
	27

		Ofício 1880/2019-SecexTCE
	30/04/2019
	31
	07/05/2019 (não válida) 
	33
	CNE
	29

		Ofício 1881/2019-SecexTCE
	30/04/2019
	32
	Mudou-se
	Não houve
	Renach
	29

		Edital 0550/2019-Secomp-4
	06/12/2019
	36
	09/12/2019
	37
	n/a
	n/a

25.	Como se observa, a primeira tentativa de notificação do responsável se deu em seu endereço principal da base CPF (peças 25 e 27) , não tendo obtido êxito, com devolução do AR por motivo de "não procurado". Uma segunda e terceira tentativas concomitantes foram feitas para endereço da base CNE, tendo sido exitosamente recebida por terceiros (peças 29, 31 e 33) , e para o endereço da base Renach, devolvida por motivo de "mudou-se" (peças 29 e 32) . Como a base CNE foi posteriormente tida como inapropriada para esta finalidade, optou-se, por falta de opções, pela citação editalícia (peças 36 e 37) .
26.	Desse modo, transcorridos os prazos para o responsável, deu-se sequência aos autos.
Da revelia do responsável
27.	Nos processos do TCU, a revelia não leva à presunção de que seriam verdadeiras todas as imputações levantadas contra os responsáveis, diferentemente do que ocorre no processo civil, em que a revelia do réu opera a presunção da verdade dos fatos narrados pelo autor. Dessa forma, a avaliação da responsabilidade do agente não pode prescindir da prova existente no processo ou para ele carreada. 
28.	Ao não apresentar sua defesa, o responsável deixou de produzir provas da regular aplicação dos recursos sob sua responsabilidade, em afronta às normas que impõem aos gestores públicos a obrigação legal de, sempre que demandados pelos órgãos de controle, apresentarem os documentos que demonstrem a correta utilização das verbas públicas, a exemplo do contido no art. 93 do Decreto-Lei 200/67:
Quem quer que utilize dinheiros públicos terá de justificar seu bom e regular emprego na conformidade das leis, regulamentos e normas emanadas das autoridades administrativas competentes.
29.	Mesmo a alegação de defesa não sendo apresentada, considerando o princípio da verdade material que rege esta Corte, procurou-se buscar, em manifestações do responsável na fase interna desta TCE, se havia algum argumento que pudesse ser aproveitado em favor dele. Assim, não foi localizado qualquer documento de defesa (em consonância com as observações do Relatório do Tomador de Contas Especial, peça 1, 126, tópico VII) . Logo, não há apresentação de justificativas plausíveis nem documentação apta a comprovar a boa e regular gestão dos recursos.
Da pretensão punitiva
30.	Vale ressaltar que a pretensão punitiva do TCU, conforme Acórdão 1441/2016-TCU-Plenário, que uniformizou a jurisprudência acerca dessa questão, subordina-se ao prazo geral de prescrição indicado no art. 205 do Código Civil (CC) , que é de 10 anos, contado da data de ocorrência da irregularidade sancionada, nos termos do art. 189 do CC, sendo este prazo interrompido pelo ato que ordenar a citação, a audiência ou a oitiva do responsável. 
31.	No caso em exame, não ocorreu a prescrição, uma vez que a irregularidade sancionada ocorreu em 10/2/2010 (data de origem do débito) , e o ato de ordenação da citação/audiência ocorreu em 6/2/2019 (peça 24) .
Do desfecho
32.	Em se tratando de processo em que a parte interessada não se manifestou acerca das irregularidades imputadas, não há elementos para que se possa efetivamente aferir e reconhecer a ocorrência de boa-fé na conduta do responsável, podendo este Tribunal, desde logo, proferir o julgamento de mérito pela irregularidade das contas, conforme os termos dos §§ 2º e 6º do art. 202 do Regimento Interno do TCU (Acórdão 2064/2011-TCU-Primeira Câmara - relator Min. Ubiratan Aguiar, 6.182/2011-TCU-1ª Câmara - relator Min. Weber de Oliveira, 4.072/2010-TCU-1ª Câmara - Relator Min. Valmir Campelo, 1.189/2009-TCU-1ª Câmara - Relator Min. Marcos Bemquerer, e 731/2008-TCU-Plenário - Relator Min. Aroldo Cedraz) .
33.	Dessa forma, o responsável deve ser considerado revel, nos termos do art. 12, §3º, da Lei 8.443/1992, devendo as contas do Sr. Flaubert Torres Filho (CPF: XXX.752.504-XX	) serem julgadas irregulares, condenando-o ao débito apurado e aplicando-lhe as multas previstas nos arts. 57 e 58 da Lei 8.443/1992.
CONCLUSÃO
34.		Em face da análise promovida na seção "Exame Técnico", verifica-se que o responsável não logrou comprovar a boa e regular aplicação dos recursos, e, instado a se manifestar, optou pelo silêncio, configurando a revelia, nos termos do §3º, do art. 12, da Lei 8.443/1992. Ademais, inexistem nos autos elementos que demonstrem a boa-fé do responsável ou a ocorrência de outras excludentes de culpabilidade.
35.	Verifica-se também que não houve a prescrição da pretensão punitiva, conforme análise já realizada.
36.		Tendo em vista que não constam dos autos elementos que permitam reconhecer a boa-fé do responsável, sugere-se que as suas contas sejam julgadas irregulares, nos termos do art. 202, § 6º, do Regimento Interno do TCU, com a imputação do débito atualizado monetariamente e acrescido de juros de mora, nos termos do art. 202, §1º do Regimento Interno do TCU, descontado o valor eventualmente recolhido, com a aplicação da multa prevista no art. 57 da Lei 8.443/1992 (LO/TCU) .
PROPOSTA DE ENCAMINHAMENTO
37.	Diante do exposto, submetemos os autos à consideração superior, propondo ao Tribunal:
a)	 considerar revel o Sr. Sr. Flaubert Torres Filho (CPF: XXX.752.504-XX	) , para todos os efeitos, dando-se prosseguimento ao processo, com fulcro no art. 12, § 3º, da Lei 8.443/1992;
b)	 julgar irregulares, nos termos dos arts. 1º, inciso I, 16, inciso III, alíneas "b" e "c", § 2º, da Lei 8.443/1992 c/c os arts. 19 e 23, inciso III, da mesma Lei, e com arts. 1º, inciso I, 209, incisos II e III, 210 e 214, inciso III, do Regimento Interno/TCU, as contas do Sr. Flaubert Torres Filho (CPF: XXX.752.504-XX	) , condenando-o ao pagamento das importâncias a seguir especificadas, atualizadas monetariamente e acrescidas dos juros de mora, calculadas a partir das datas discriminadas até a data da efetiva quitação do débito, fixando-lhe o prazo de quinze dias, para que comprove, perante o Tribunal, o recolhimento das referidas quantias aos cofres do Tesouro Nacional, nos termos do art. 23, inciso III, alínea "a", da citada lei;
b.1) Quantificação do débito e data de origem:
	Valor original (R$) 
	Data da ocorrência

	120.000,00
	          10/2/2010

Valor atualizado do débito (com juros) em 15/4/2020: R$ 236.471,96 (peça 40) 
c)	 aplicar ao Sr. Flaubert Torres Filho (CPF: XXX.752.504-XX	) as multas previstas nos arts. 57 e 58 da Lei 8.443/1992 c/c o art. 267 do Regimento Interno, fixando-lhe o prazo de quinze dias, a contar da notificação, para que comprove, perante o Tribunal (art. 214, III, a, do Regimento Interno do TCU) , o recolhimento da dívida aos cofres do Tesouro Nacional, atualizada monetariamente desde a data do acórdão que vier a ser proferido por este Tribunal até a do efetivo recolhimento, se paga após o vencimento, na forma da legislação em vigor;
d)	 autorizar, desde logo, a cobrança judicial da dívida, caso não atendida a notificação, na forma do disposto no art. 28, inciso II, da Lei 8.443/1992;
e)	 autorizar também, desde logo, se requerido, com fundamento no art. 28, inciso I, da Lei 8.443, de 1992 c/c o art. 217, §§ 1º e 2º do Regimento Interno, o parcelamento da dívida em até 36 parcelas, incidindo sobre cada parcela, corrigida monetariamente, os correspondentes acréscimos legais fixando- lhe o prazo de quinze dias, a contar do recebimento da notificação, para comprovar perante o Tribunal o recolhimento da primeira parcela, e de trinta dias, a contar da parcela anterior, para comprovar os recolhimentos das demais parcelas, devendo incidir sobre cada valor mensal, atualizado monetariamente, os juros de mora devidos, no caso do débito, na forma prevista na legislação em vigor, alertando ao responsável de que a falta de comprovação do recolhimento de qualquer parcela importará o vencimento antecipado do saldo devedor, nos termos do § 2º do art. 217 do Regimento Interno deste Tribunal;
f)	 alertar o responsável de que a falta de comprovação do recolhimento de qualquer parcela importará o vencimento antecipado do saldo devedor, nos termos do § 2º do art. 217 do Regimento Interno deste Tribunal; 
g)	 enviar cópia do Acórdão a ser prolatado, bem como do Relatório e do Voto que o fundamentarem, à Procuradoria da República no Estado de Alagoas, nos termos do § 3º do art. 16 da Lei 8.443/1992 c/c o § 7º do art. 209 do Regimento Interno do TCU, para adoção das medidas cabíveis;
h)	 enviar cópia do Acórdão que vier a ser proferido ao Ministério do Turismo (MTur) e ao responsável, para ciência, informando que a presente deliberação, acompanhada do Relatório e do Voto que a fundamenta, está disponível para a consulta no endereço www.tcu.gov.br/acordaos, além de esclarecer que, caso requerido, o TCU poderá fornecer sem custos as correspondentes cópias, de forma impressa."
É o Relatório.

não há

Procurador Júlio Marcelo de Oliveira.

TOMADA DE CONTAS ESPECIAL. CONVÊNIO. MINISTÉRIO DO TURISMO. EVENTO "NATAL DA PAZ". NÃO COMPROVAÇÃO DA BOA E REGULAR APLICAÇÃO DOS RECURSOS. CITAÇÃO. AUDIÊNCIA. REVELIA. CONTAS IRREGULARES. DÉBITO. MULTAS.

TOMADA DE CONTAS ESPECIAL (TCE)

Secretaria de Controle Externo de Tomada de Contas Especial (SecexTCE).

Atuo no presente processo por força do art. 152 do RI/TCU. 
2.	Trata-se de Tomada de Contas Especial instaurada em desfavor do Sr. Flaubert Torres Filho, na qualidade de Prefeito de Viçosa/AL, em razão de irregularidades na execução física e financeira do Convênio 1781/2009 (Siconv 724734) firmado com o Ministério do Turismo, com repasses de verbas federais no valor de R$ 120.000,00, para o apoio à realização do "Natal da Paz" entre 24 e 25/12/2009 (peça 1, p. 5, 13 e 126) .
3.	O tomador de contas impugnou o valor referente à locação de cinco banheiros químicos (peça 1, p. 93-94) e constatou diversas pendências nos documentos apresentados a título de prestação de contas (peça 1, p. 107-112) , a saber:
a) 	ausência dos contratos de exclusividade entre as atrações musicais e seus empresários exclusivos, devidamente registrados em cartório, sua publicação no Diário Oficial da União, bem como a comprovação dos repasses efetuados às atrações artísticas e/ou ao empresário exclusivo, em conformidade com o Acórdão 96/2008-TCU-Plenário (rel. Min. Benjamin Zymler) ;
b) 	a nota fiscal encaminhada não continha a discriminação dos itens contratados e seus respectivos valores, nem o atesto do recebimento dos serviços por parte do Convenente, bem como a identificação do número do convênio;
c)	ausência da declaração de notificação dos partidos políticos e da declaração de gratuidade do evento.
4.	O Sr. Flaubert Filho foi notificado em 30/4/2013 acerca dos questionamentos lançados nas Notas Técnicas 300/2013 e 75/2013 (peça 1, p. 95-96) e na Nota Técnica de Reanálise Financeira 656/2013 (peça 1, p. 107-112) , mas não consta dos autos enviados inicialmente pela Funasa retorno do gestor.
5.	A Controladoria-Geral da União (CGU) , em relatório de auditoria (peça 1, p. 145-148) , acompanhou o parecer do Tomador de Contas. Certificou a irregularidade das contas em apreciação (peça 1, p. 149) , tendo a autoridade ministerial competente atestado haver tomado conhecimento de suas conclusões (peça 1, p. 155) .
6.	No âmbito deste Tribunal, o ex-prefeito foi citado pela não comprovação da boa e regular aplicação dos recursos repassados e foi realizada sua audiência (peças 25, 31, 32 e 36) pela:
a)	contratação irregular de intermediários entre o ente público e os artistas ou empresários exclusivos, ocasionada pela utilização indevida de inexigibilidade de licitação, visto que os interpostos apresentaram meras cartas de exclusividade restritas à data e local do evento, e sem registro em cartório, as quais não se caracterizam como contratos de exclusividade válidos para fins de contratação via inexigibilidade de licitação;
b)	utilização indevida da modalidade de licitação Convite, no âmbito do processo de licitação para contratação de serviços de locação de sistema de sonorização, palco, banheiros químicos e gerador, que se caracterizam como serviços comuns e, por esse motivo, deveriam ser contratados mediante certame licitatório realizado na modalidade Pregão.
7.	Como o responsável foi citado por edital, constato que a Unidade Técnica foi cuidadosa em analisar detidamente a validade das notificações enviadas por este Tribunal (peça 41) :
"24.	No caso vertente, a citação e a audiência do responsável se deram de forma zelosa, em endereço constante de base fidedigna, com a entrega do ofício comprovadamente no endereço do responsável, por meio de Aviso de Recebimento assinado por terceiros, conforme quadro a seguir (...) :
	Responsável
	EXPEDIÇÃO
	RECEBIMENTO

		Ofício TCU nº 
	Data do ofício
	Peça
	AR/Data/ ciência
	Peça
	Base consulta
	Peça

	Sr. Flaubert Torres Filho (CPF: 483.752.504-06	) 
	Ofício 0587/2019-SecexTCE
	27/02/2019
	25
	Não procurado
	Não houve
	Receita Federal
	27

		Ofício 1880/2019-SecexTCE
	30/04/2019
	31
	07/05/2019 (não válida) 
	33
	CNE
	29

		Ofício 1881/2019-SecexTCE
	30/04/2019
	32
	Mudou-se
	Não houve
	Renach
	29

		Edital 0550/2019-Secomp-4
	06/12/2019
	36
	09/12/2019
	37
	n/a
	n/a

25.	Como se observa, a primeira tentativa de notificação do responsável se deu em seu endereço principal da base CPF (peças 25 e 27) , não tendo obtido êxito, com devolução do AR por motivo de "não procurado". Uma segunda e terceira tentativas concomitantes foram feitas para endereço da base CNE, tendo sido exitosamente recebida por terceiros (peças 29, 31 e 33) , e para o endereço da base Renach, devolvida por motivo de "mudou-se" (peças 29 e 32) . Como a base CNE foi posteriormente tida como inapropriada para esta finalidade, optou-se, por falta de opções, pela citação editalícia (peças 36 e 37) .
26.	Desse modo, transcorridos os prazos para o responsável, deu-se sequência aos autos."
8.	Verifico, portanto, que o responsável, apesar de regularmente notificado, permaneceu revel. Com efeito, a despeito da revelia e de seus efeitos, há nos autos elementos de prova material que igualmente justificam a responsabilização e a penalização em comento.
9.	Isso porque, da análise da documentação/prestação de contas inclusa, não foi possível aferir a boa e regular aplicação dos recursos repassados que agora estão sob análise desta Corte.
10.	Como bem destacou a Unidade Técnica à peça 41, verifica-se que o responsável sequer logrou comprovar a boa e regular aplicação dos recursos e inexistem nos autos elementos que demonstrem a boa-fé do responsável ou a ocorrência de outras excludentes de culpabilidade. 
11.	Ademais, constato que ainda não se operou a prescrição da pretensão punitiva, tendo em vista que a irregularidade cometida em 10/2/2010 (data de origem do débito) e data do ato de ordenação da citação/audiência foi 6/2/2019 (peça 24) , inferior ao prazo decenal estipulado no Código Civil e de acordo com o Acórdão 1441/2016-TCU-Plenário (rel. Min. Benjamin Zymler) , que uniformizou a jurisprudência acerca dessa questão.
12.	Diante da revelia do responsável, que, em nenhum momento, forneceu elementos que infirmassem as evidências constantes dos autos, a Secretaria de Controle Externo de Tomada de Contas Especial (SecexTCE) propôs julgar irregulares as contas ora analisadas, com a cobrança do débito mencionado e das multas previstas nos arts. 57 e 58, inciso II, da Lei 8.443, de 1992.
13.	O Ministério Público manifestou-se de acordo com a proposta (peça 44) .
14.	Acolho-a em relação à atribuição de débito e da multa cominada no art. 57 da Lei Orgânica, tomando a análise apresentada pela unidade técnica quanto a isso como razão para decidir.
15.	Quanto à proposta de aplicação da multa do art. 58, inciso II, a Jurisprudência Selecionada deste Tribunal, exemplificada pelo Acórdão 5165/2011-TCU-Segunda Câmara (rel. Min. Augusto Nardes) , atesta que "é possível a aplicação cumulativa da multa prevista no art. 57 da Lei Orgânica do TCU, em razão da não comprovação da correta aplicação dos recursos transferidos ao município por convênio, e da expressa no art. 58, inciso II, do mesmo normativo, em função de irregularidades em processos licitatórios".
16.	Tendo em vista que o responsável foi chamado em audiência pela utilização indevida da modalidade de licitação Convite, no âmbito do processo de licitação para contratação de serviços comuns, os quais deveriam ser contratados mediante certame licitatório realizado na modalidade Pregão, além da contratação irregular de intermediários entre o ente público e os artistas ou empresários exclusivos, adiro à proposta da unidade instrutiva, que obteve a concordância do MP/TCU, no sentido de também aplicar ao Sr. Flaubert Torres Filho a multa prevista no art. 58, inciso II, do RI/TCU.
Ante o exposto, voto por que o Tribunal adote o Acórdão que ora submeto à consideração deste Colegiado.
TCU, Sala das Sessões Ministro Luciano Brandão Alves de Souza, em 18 de agosto de 2020.
RAIMUNDO CARREIRO 
Relator